臺灣基隆地方法院刑事判決
110年度金訴字第168號
公  訴  人  臺灣基隆地方檢察署檢察官
被      告  康柏政



上列被告因違反洗錢防制法等案件，經檢察官提起公訴（110年
度偵字第4628號），被告於準備程序進行中，就被訴事實為有罪
之陳述，經本院合議庭裁定由受命法官獨任進行簡式審判程序，
判決如下：
    主      文
康柏政犯三人以上共同詐欺取財罪，處有期徒刑陸月。
    事  實
一、康柏政依其智識程度及社會生活經驗可預見其所加入者，為
    真實姓名年籍不詳之成員所屬具有持續性、牟利性及有結構
    性之詐欺集團犯罪組織，且可預見真實姓名年籍不詳之詐欺
    集團成員請其提供金融帳戶供他人匯款，並依該詐欺集團成
    員指示從所提供之金融帳戶提領款項交予他人，極可能係擔
    任詐欺集團之「車手」工作，且在其提領款項後，將製造金
    流斷點，使詐欺集團得以掩飾或隱匿詐騙款項之去向，使該
    犯罪所得嗣後流向不明，竟仍意圖為自己不法之所有，以上
    述事實發生仍不違背其本意之參與犯罪組織、洗錢及三人以
    上共同犯詐欺取財之不確定故意，於民國110年4月1日前之
    某日，將其所申請之基隆東信路郵局帳號000-000000000000
    00號帳戶（下稱系爭帳戶）之帳號提供給詐欺集團詐欺之用
    。嗣該詐欺集團成員取得系爭帳戶資料後，先由詐欺集團內
    某真實姓名年籍不詳之成員於110年3月25日分別以電話、通
    訊軟體LINE向張世傑佯稱：我是你朋友，須金錢周轉云云，
    致張世傑陷於錯誤，並於110年4月1日11時34分許，匯款新
    臺幣（下同）62萬元至系爭帳戶，再由康柏政依某詐欺集團
    成員指示提領其中50萬元，交付予詐欺集團指示之人，再提
    領其中共計108,000元為自己之報酬，藉此方式將該等詐得
    款項透過層層轉手方式，掩飾、隱匿詐欺犯罪所得之來源、
    去向，確保詐欺犯罪所得，遂行詐欺及洗錢犯行。
二、案經張世傑訴由新北市政府警察局蘆洲分局報告臺灣基隆地
    方檢察署檢察官偵查起訴。
    理  由
壹、程序部分
    本件被告所犯者非為死刑、無期徒刑、最輕本刑為3年以上
    有期徒刑之罪或高等法院管轄第一審案件，其於準備程序進
    行中，先就被訴事實為有罪之陳述，經告知其簡式審判程序
    之旨，並聽取公訴人及被告之意見後，本院依刑事訴訟法第
    273條之1第1項之規定，裁定由受命法官獨任以簡式審判程
    序進行本案之審理，且依同法第273條之2規定，簡式審判程
    序之證據調查，不受第159條第1項、第161條之2、第161條
    之3、第163條之1及第164條至第170條規定之限制。
貳、實體部分
一、事實認定
    上開犯罪事實，業據被告於本院準備程序及審理時均坦承不
    諱（本院卷第79、85頁），核與證人即告訴人張世傑於警詢
    時之證述內容（偵卷第9-10頁）均大致相符，並有告訴人提
    供之兆豐國際商業銀行國內匯款申請書、LINE對話紀錄（偵
    卷第35、43-47頁）、系爭帳戶客戶資料及客戶歷史交易清
    單（偵卷第53-55頁）在卷可查，足認被告不利於己之任意
    性自白與事實相符，堪予採信。綜上，本案事證明確，被告
    犯行堪以認定，應依法論科。
二、論罪科刑 
（一）按共同實施犯罪行為之人，在合同意思範圍以內，各自分
      擔犯罪行為之一部，相互利用他人之行為，以達其犯罪之
      目的者，即應對於全部所發生之結果，共同負責；又正犯
      、從犯之區別，係以其主觀之犯意及客觀之犯行為標準，
      凡以自己犯罪之意思而參與犯罪，無論其所參與者是否犯
      罪構成要件之行為，皆為正犯，其以幫助他人犯罪之意思
      而參與犯罪，其所參與者，苟係犯罪構成要件之行為，亦
      為正犯，必以幫助他人犯罪之意思而參與犯罪，其所參與
      者又為犯罪構成要件以外之行為，始為幫助犯（最高法院
      25年上字第2253號、28年度上字第3110號判例意旨參照）
      。又共同正犯之意思聯絡，不以彼此間犯罪故意之態樣相
      同為必要，蓋刑法第13條第1項、第2項雖分別規定行為人
      對於構成犯罪之事實，明知並有意使其發生者，為故意；
      行為人對於構成犯罪之事實，預見其發生而其發生不違背
      其本意者，以故意論。前者為直接故意，後者為間接故意
      ，惟不論「明知」或「預見」，僅認識程度之差別，間接
      故意應具備構成犯罪事實之認識，與直接故意並無不同。
      除犯罪構成事實以「明知」為要件，行為人須具有直接故
      意外，共同正犯對於構成犯罪事實既已「明知」或「預見
      」，其認識完全無缺，進而基此共同之認識「使其發生」
      或「容認其發生（不違背其本意）」，彼此間在意思上自
      得合而為一，形成犯罪意思之聯絡。故行為人分別基於直
      接故意與間接故意實行犯罪行為，自可成立共同正犯（最
      高法院101年度第11次刑事庭會議決議要旨可參）。查本
      件被告既能預見將系爭帳戶供詐欺集團內某真實姓名年籍
      不詳之成員使用以匯入款項，極可能與犯罪密切相關，仍
      配合提供，且依該詐欺集團成員之指示於贓款匯入系爭帳
      戶內，旋即提領並交付予另一真實姓名年籍不詳之詐欺集
      團成員，此均屬攸關本案詐欺集團能否順利取得詐得款項
      之重要行為，核屬達成犯罪目的之犯罪行為一部，是被告
      顯以「容認其發生（不違背其本意）」之意思，並與上開
      詐欺集團成員意思上合而為一，形成犯罪意思之聯絡，以
      遂行上開加重詐欺取財及洗錢之犯行無訛。
（二）又查，依被告所述情節，本案詐欺集團之成員業已達3人
      以上（詳後述），且顯非為立即實施犯罪而隨意組成，又
      本案係屬集團性詐欺犯罪型態，審之現今詐欺集團分工細
      膩，非少數人所能遂行，諸如謀議成立詐欺集團、提供資
      金並招募成員、架設機房及電腦網路通路、向被害人施以
      詐術、領取被害人匯入或交付之款項等工作，是以，詐欺
      集團除首謀負責謀議成立詐欺集團並招募成員外，成員中
      有蒐集帳戶與門號者、有擔任領款車手者（通常設置車手
      頭以管理車手），有提供詐欺集團運作所需資金之金主、
      有於機房內以網路電話負責向被害人施用詐術者（且機房
      內通常亦設有管理者），或有負責提供或維護詐欺所用器
      材、設備者，有專責收取詐欺款項並統籌分配者，成員間
      就其所擔任之工作分層負責。而被告參與本案詐欺集團之
      犯罪組織，提供帳戶且擔任取款車手之工作，並依照詐欺
      集團上游之指示，取得詐得款項，再將詐得款項層轉予該
      集團不詳成員，是由上開詐欺集團之內部分工結構、成員
      組織，均可見該詐欺集團具有一定之時間上持續性及牟利
      性，足認本案詐欺集團，係屬3人以上以實施詐術為手段
      所組成具有持續性及牟利性之有結構性組織。
（三）按行為人以一參與詐欺犯罪組織，並分工加重詐欺行為，
      同時觸犯參與犯罪組織罪及加重詐欺取財罪，雖其參與犯
      罪組織之時、地與加重詐欺取財之時、地，在自然意義上
      非完全一致，然二者仍有部分合致，且犯罪目的單一，依
      一般社會通念，認應評價為一罪方符合刑罰公平原則，應
      屬想像競合犯，如予數罪併罰，反有過度評價之疑，實與
      人民法律感情不相契合。又刑罰要求適度之評價，俾對法
      益之侵害為正當之維護。加重詐欺罪係侵害個人財產法益
      之犯罪，其罪數計算，以被害人數、被害次數之多寡，決
      定其犯罪之罪數；核與參與犯罪組織罪之侵害社會法益，
      因應以行為人所侵害之社會全體利益為準據，認定係成立
      一個犯罪行為，有所不同。是倘行為人於參與詐欺犯罪組
      織之繼續中，先後加重詐欺數人之財物，因該一貫穿全部
      犯罪歷程之參與犯罪組織的不法內涵，較之陸續實行之加
      重詐欺犯行為輕，自不能「以小包大、全部同一」，應僅
      就參與犯罪組織及首次加重詐欺二罪，依想像競合犯從一
      重之加重詐欺罪處斷。而此一參與犯罪組織之繼續行為，
      已為首次加重詐欺行為所包攝，自不得另割裂與其他加重
      詐欺行為，各再論以想像競合犯，以免重複評價。而被告
      加入本案詐欺集團，既未經自首或有其他積極事實，足以
      證明確已脫離或解散該組織，被告違反組織犯罪防制條例
      之行為仍繼續存在，即為行為之繼續，而屬單純一罪，至
      行為終了時，仍論以一罪，自應僅就其參與犯罪組織後之
      首次詐欺取財犯行論以參與犯罪組織罪。本院依卷內現存
      事證、臺灣高等法院被告前案紀錄表，足認本案應為被告
      加入本案詐欺集團之犯罪組織後，首次之加重詐欺取財犯
      行。是核被告所為，係犯組織犯罪防制條例第3條第1項後
      段之參與犯罪組織罪、洗錢防制法第2條第2款、第14條第
      1項之洗錢罪、刑法第339條之4第1項第2款三人以上共同
      詐欺取財罪。
（四）起訴書就被告涉犯詐欺部分雖論以刑法第339條第1項之詐
      欺取財罪且未敘及被告參與該詐欺集團犯罪組織之犯行，
      然依本案證據資料已得認定被告係依真實姓名年籍不詳之
      詐欺集團成員之指示，將提領之款項交付另一詐欺集團成
      員，而參與該詐欺集團犯罪組織之犯行等情，被告亦於審
      理時供承：本案指示我去提領錢的是一個男生，我把50萬
      元領出來之後，是交給一個騎乘機車的女生等語（本院卷
      第79頁），且公訴檢察官已當庭更正、補充此部分之罪名
      為刑法第339條之4第1項第2款之三人以上共同犯詐欺取財
      罪、組織犯罪防制條例第3條第1項後段之參與犯罪組織罪
      （本院卷第79頁），本院亦當庭踐行犯罪嫌疑、所犯罪名
      及法條之告知以供被告答辯（本院卷第78、83頁），而基
      於檢察一體，案件起訴之後，實行公訴之檢察官於審判程
      序，對於具有同一性之事實，本得當庭更正罪名以及起訴
      法條，倘法院已踐行上揭程序，致被告之防禦權無受侵害
      之虞，自得以具有同一性之事實依更正後之法條及罪名判
      決，並無就未經起訴之犯罪審判之問題（最高法院107年
      度台上字第4636號判決意旨參照），是本院就此部分尚無
      須變更起訴法條，而得以檢察官更正後之法條及罪名予以
      判決，附此敘明。
（五）被告與上開真實姓名年籍不詳之男子、女子及所屬詐騙集
      團其他成員間，就上開犯行有犯意聯絡、行為分擔，均為
      共同正犯。
（六）本案告訴人遭詐欺後，被告雖係將匯入系爭帳戶之款項分
      6次提領（偵卷第55頁），然就其提領同一告訴人所匯入
      款項部分，被告6次提領行為均係於密接時、地為之，各
      係侵害同一法益，所為各該行為之獨立性極為薄弱，依一
      般社會健全觀念，難以強行分開，是在刑法評價上，就其
      提領同一告訴人受騙金額之數次行為，應視為數個舉動之
      接續實行，合為包括之一行為予以評價，較為合理，應分
      別認係接續犯，而論一罪。又被告就上開所犯參與犯罪組
      織罪、一般洗錢罪、三人以上共同犯詐欺取財罪間，行為
      有部分重疊合致，且犯罪目的均單一，依一般社會通念，
      應評價為一罪方符合刑罰公平原則，為想像競合犯，依刑
      法第55條規定，從一重論以三人以上共同犯詐欺取財罪處
      斷。
（七）查被告前因公共危險案件，各經本院以108年度交易字第5
      7號判決判處有期徒刑9月確定、108年度交易字第86號判
      決判處有期徒刑10月（併科罰金10萬元）確定，上開二案
      件之罪刑，經本院以108年度聲字第1054號裁定合併定應
      執行有期徒刑1年3月確定，於109年8月21日縮刑假釋出監
      ，並交付保護管束，嗣於109年10月11日縮刑期滿，未經
      撤銷假釋，其未執行之刑，以已執行論，而執行完畢等情
      ，此有臺灣高等法院被告前案紀錄表在卷供參。其於受有
      期徒刑之執行完畢後，5年以內故意再犯本件有期徒刑以
      上之罪，固構成刑法第47條第1項所定之累犯；惟參酌司
      法院釋字第775號解釋意旨，審酌被告所犯前案與本案罪
      質不同，本院認於本案罪名之法定刑度範圍內，審酌各項
      量刑事由後，已足以充分評價被告所應負擔之罪責，尚無
      加重最低本刑之必要，爰不加重其刑。而本案既未依前揭
      累犯之規定加重其刑，爰不再於主文中贅載累犯。
（八）洗錢防制法第16條第2項規定：「犯前2條之罪，在偵查或
      審判中自白者，減輕其刑」，而被告於審理時自白洗錢之
      犯行（本院卷第79、85頁），依前開規定，原應減輕其刑
      ，惟被告所犯洗錢罪屬想像競合犯中之輕罪，是就被告此
      部分想像競合輕罪得減刑部分，依上開說明，由本院於後
      述依刑法第57條量刑時一併衡酌該部分減輕其刑事由。
（九）按刑法第59條規定犯罪之情狀可憫恕者，得酌量減輕其刑
      ，其所謂「犯罪之情狀」，與同法第57條規定科刑時應審
      酌之一切情狀，並非有截然不同之領域，於裁判上酌減其
      刑時，應就犯罪一切情狀（包括第57條所列舉各款事項）
      ，予以全盤考量，審酌其犯罪有無可憫恕之事由（即有無
      特殊之原因與環境，在客觀上足以引起一般同情，以及宣
      告法定低度刑，是否猶嫌過重等等），以為判斷（最高法
      院95年度台上字第6157號判決意旨參照）。刑法第339條
      之4第1項第2款加重詐欺取財罪之法定刑為「1年以上7年
      以下有期徒刑，得併科100萬元以下罰金」即最低刑度為1
      年以上有期徒刑。惟同為三人以上共犯詐欺取財犯行之人
      ，其犯罪情節、手段、參與程度均未必盡同，行為所造成
      危害社會之程度自屬有異，法律科處此類犯罪，所設之法
      定最低本刑均為1年以上有期徒刑，不可謂不重，苟未依
      個案情節予以妥適量刑，實有悖於罪刑相當原則。查被告
      係基於不確定故意，受他人指示而為本案犯行，並非居於
      主導犯罪之地位，其參與本案犯罪之程度尚屬輕微。且被
      告已於審理時以608,021元與告訴人調解成立，有本院調
      解筆錄在卷可稽（本院卷第87-88頁）。本院綜合觀察被
      告之犯罪情狀，認縱課處法定最低度刑，仍屬過重，堪認
      有情輕法重之情，在客觀上足以引起一般之同情，尚有堪
      資憫恕之處，爰適用刑法第59條之規定酌量減輕其刑。　
      　　
（十）爰審酌被告提供金融帳戶予他人作為詐欺取財及洗錢之工
      具，並分擔提領詐得款項等任務，以擔任俗稱「車手」之
      集團內部分工，對告訴人財產造成損害，使詐欺集團主謀
      隱藏於後，復使偵查機關難以往上追緝，而不法所得之金
      流層轉，無從追蹤去向，嚴重危害交易秩序、社會治安，
      所為應予非難；然考量被告於審理時終能坦承犯行之犯後
      態度，且符合洗錢防制法第16條第2項之減刑事由，並與
      告訴人調解成立，犯後態度尚佳；並兼衡被告係依詐欺集
      團成員之指示而為相關構成要件之實施，主觀上僅具有加
      重詐欺、洗錢之不確定故意，尚非詐欺車手集團犯罪組織
      之主要謀劃者，及被告於本案之犯罪動機、手段、參與程
      度、擔任之角色、告訴人遭詐騙金額、實際收取之款項金
      額、獲取之報酬利益等，暨酌被告於偵查中自述國中畢業
      之智識程度、曾從事廚師、租工等工作，月薪約5萬元（
      偵卷第82頁）之生活狀況等一切情狀，量處如主文所示之
      刑。又刑法第339條之4第1項第2款之罪係最重本刑有期徒
      刑7年之罪，並不合於刑法第41條第1項得易科罰金之要件
      ，惟因本院量處該罪之宣告刑為有期徒刑6月，依刑法第4
      1條第3項規定，得易服社會勞動。至可否易服社會勞動，
      要屬執行事項，當俟本案確定後，另由執行檢察官依相關
      規定審酌之，併予敘明。
（十一）106年4月19日修正公布之組織犯罪防制條例第3條第3項
        規定：「犯第1項之罪者，應於刑之執行前，令入勞動
        場所，強制工作，其期間為3年。」（嗣107年1月3日修
        正公布第3條，但本項並未修正）就受處分人之人身自
        由所為限制，違反憲法比例原則及憲法明顯區隔原則之
        要求，與憲法第8條保障人身自由之意旨不符，應自本
        解釋公布之日起失其效力，業於110年12月10日經司法
        院大法官第812號解釋公布在案。是本案即毋庸再審酌
        被告是否有一併宣告刑前強制工作之必要，併此敘明。
三、不予宣告沒收
（一）本件被告所為加重詐欺之犯行共獲得108,000元報酬，業
      經被告供承在卷（本院卷第79頁），並未扣案，為被告之
      犯罪所得，原應依刑法第38條之1第1項、第3項規定予以
      宣告沒收、追徵。然被告已與告訴人以608,021元達成調
      解，有上開調解筆錄可佐，告訴人之損失已可獲得賠償，
      且既經調解在案，如有不履行情事，告訴人得依民事程序
      請求救濟，已足充分保障告訴人之求償權，並達剝奪犯罪
      所得之修法目的。如再將被告上開犯罪所得諭知沒收或追
      徵，將使被告面臨雙重追償之不利益，容有過苛之虞。是
      參酌刑法第38條之1第5項立法理由所揭示「優先保障被害
      人因犯罪所生之求償權」之意旨，暨同法第38條之2第2項
      避免過苛之立法精神，本院認就被告上開犯罪所得部分，
      無宣告沒收、追徵之必要。
（二）被告所犯洗錢防制法第14條第1項規定，依同法第18條第1
      項前段固有沒收財物或財產上利益之特別規定。惟查，洗
      錢防制法第18條第1項固規定：「犯第14條之罪，其所移
      轉、變更、掩飾、隱匿、收受、取得、持有、使用之財物
      或財產上利益，沒收之；犯第15條之罪，其所收受、持有
      、使用之財物或財產上利益，亦同」，既未規定「不問屬
      於犯罪行為人與否」，應以屬於被告所有為限，是被告轉
      交上手之詐欺款項，既非被告所有，爰不予宣告沒收。
（三）被告持以至郵局提款之系爭帳戶存摺1本及提款卡1張，雖
      均為被告所有，並為被告犯罪所用之物，然該帳戶已列為
      警示帳戶無法使用，欠缺刑法上之重要性，參酌刑法第38
      條之2第2項規定，爰不諭知沒收、追徵。
據上論斷，應依刑事訴訟法第273條之1第1項、第299條第1項前
段，判決如主文。
本案經檢察官唐道發提起公訴，檢察官林渝鈞到庭執行職務。
中　　華　　民　　國　　111 　年　　 3　　月　　 2　　日
                  刑事第三庭  法  官  藍君宜
以上正本證明與原本無異。
如不服本判決應於收受送達後20日內向本院提出上訴書狀，並應
敘述具體理由；其未敘述上訴理由者，應於上訴期間屆滿後20日
內向本院補提理由書( 均須按他造當事人之人數附繕本) 「切勿
逕送上級法院」。
中　　華　　民　　國　　111 　年　　3 　　月　　2 　　日
                              書記官  王一芳            
附錄論罪法條：
組織犯罪防制條例第3條第1項
發起、主持、操縱或指揮犯罪組織者，處3年以上10年以下有期
徒刑，得併科新臺幣1億元以下罰金；參與者，處6月以上5年以
下有期徒刑，得併科新臺幣1千萬元以下罰金。但參與情節輕微
者，得減輕或免除其刑。
洗錢防制法第14條第1項
有第二條各款所列洗錢行為者，處7年以下有期徒刑，併科新臺
幣500萬元以下罰金。
刑法第339條之4第1項
犯第339條詐欺罪而有下列情形之一者，處1年以上7年以下有期
徒刑，得併科100萬元以下罰金：
一、冒用政府機關或公務員名義犯之。
二、三人以上共同犯之。
三、以廣播電視、電子通訊、網際網路或其他媒體等傳播工具，
    對公眾散布而犯之。